【裁判字號】    90,上訴,299
【裁判日期】    900912
【裁判案由】    誣告
【裁判全文】
臺灣高等法院臺南分院刑事判決         九十年度上訴字第二九九號        Ｃ
      上  訴  人
      即  被  告  乙  ○  ○
      右  一  人
      選任辯護人  蘇  新  竹  律師
右上訴人因誣告案件，不服臺灣臺南地方法院八十八年度訴字第一三六一號中華民國
九十年一月十六日第一審判決（起訴案號：臺灣臺南地方法院檢察署八十八年度偵字
第一二三三六號），提起上訴，本院判決如左：
      主      文
原判決撤銷。
乙○○、戊○○共同意圖他人受刑事處分，向該管公務員誣告，乙○○處有期徒刑參
月；戊○○處有期徒刑貳月。
丙○○、丁○○均無罪。
      事      實
一、乙○○、戊○○二人，因不顧告訴人甲○○之勸阻，擅自將告訴人之妻梁鄭秋梅
    所栽種於其自己所有坐落台南縣玉井鄉○○段二三七號土地上之香蕉樹五十顆剷
    除，並將之推平後搭蓋鐵皮屋一小間，甲○○憤而提起告訴，乃被告乙○○、戊○○二人不思反躬自省，竟明知甲○○及時任台南縣警察局玉井分局分局長之林
    獻堂二人於台灣台南地方法院檢察署民國（下同）八十八年度偵字第六一０八號
    之竊佔案件中，並未造事實誣告，渠等二人犯罪，仍共同基於意圖使上開二人
    受刑事處分之犯意聯絡，分別與無誣告故意而對坐落台南縣玉井鄉○○段二三七
    號土地有使用權利爭執之丙○○、丁○○等二人，於八十八年八月十日具狀虛構
    ：甲○○及林獻堂二人共謀以相片捏造證書，而以該捏造之證據之誣告渠等二人
    竊佔罪云云；乙○○復續於同月十三日，與丙○○、丁○○具狀反訴稱：甲○○
    及林獻堂二人共謀以相片捏造證書，而以該捏造之證據之誣告渠等竊佔罪云云，
    而向台灣台南地方法院檢察署誣告上開二人涉犯誣告罪嫌。
二、案經甲○○訴由台灣台南地方法院檢察署檢察官簽分偵查起訴。
      理      由
一、訊據上訴人即被告丙○○、乙○○、戊○○、丁○○，均於本院審理時矢口否認
    誣告犯行，辯稱：伊等沒有誣告之情事，也沒有害人有罪的意思，因不知法律，
    不知道反訴是不對的云云。被告丙○○、乙○○、戊○○、丁○○，亦於原審辯
    稱：伊等當初並不知土地不是伊等所有，而告訴人甲○○竟指伊等竊佔，故認其
    涉犯誣告罪嫌，至被告林獻堂係台南縣警察局玉井分局之分局長，竟認伊等係現
    行犯要伊等至警察局做筆錄並按指模，故認其亦涉犯誣告罪嫌云云。
二、然查本件係因被告乙○○、戊○○因共同毀壞他人之香蕉樹，二人於台灣台南地
    方法院檢察署八十八年度偵字第六一０八號竊佔案件中，不顧告訴人甲○○之勸
    阻，擅自將告訴人之妻梁鄭秋梅所栽種於其自己所有坐落台南縣玉井鄉○○段二
    三七號土地上之香蕉樹五十顆剷除，並將之推平後搭蓋鐵皮屋一小間，甲○○憤
    而提起告訴，乃被告乙○○、戊○○二人不思反躬自省，竟在毫無具體證據下，
    具狀誣指甲○○及林獻堂涉犯誣告罪嫌之事實，分別有被告二人與無誣告故意之
    丙○○、丁○○（詳後述）等二人連署之書狀一份及乙○○與丙○○、丁○○三
    人復接續於同月十三日，反訴之書狀可據，且有八十八年度偵字第六一０八號起
    訴書、原審八十八年度易字第二七九六號、本院八十九年度上易字第六十五號刑
    事判決及台灣台南地方法院檢察署檢察官八十八年度偵字第六一０八號不起訴處
    分書在卷可稽（見原審卷第二十三頁、第二十六頁、第八十一頁、第五十三頁）
    。
三、查被告乙○○與戊○○於上揭竊佔案件中，自承有僱請挖土機將上開香蕉樹剷除
    並推平後，搭蓋鐵皮屋之事實，而該香蕉樹係梁鄭秋梅及其夫甲○○所栽種之事
    實亦為被告二人所明知，被告二人竟不顧甲○○之勸阻，強行僱請挖土機剷除香
    蕉樹，另甲○○阻止未果後有請警察出面阻止，被告二人俟警察離開後，仍強行
    將之剷平之事實，業經甲○○在該案中指訴歷歷，復經證人葉金澤結證屬實，並
    有上開本院八十九年度上易字第六十五號刑事確定判決在卷可稽；另參諸被告乙○○、戊○○二人在上開二三七地號土地附近，根本無登記在渠等名下之土地，
    足見渠等二人辯稱：渠等當初並不知土地不是渠等的云云，顯不實在。乃被告戊○○、乙○○竟故意扭曲事實，諉稱不知該土地非其所有（在有人出面阻止其剷
    除香蕉樹時仍強行為之而有故意），並據此誣指甲○○對其提出竊佔告訴，係誣
    告渠等犯罪云云，且對甲○○提出誣告罪之告訴，其等有意圖使甲○○受刑事處
    分之故意及犯行，灼然甚明。
四、又林獻堂僅係上述玉井分局之分局長，其所轄之警員依甲○○之指訴，依法通知
    被告二人赴警局做訊問筆錄，林獻堂僅在訊問後作成之移送書上具名，此有移送
    書可憑，被告乙○○與戊○○竟扭曲事實，誣指林獻堂與甲○○共謀以相片捏造
    證書，又指警局要求其前往警局作筆錄之行為，係將其當成現行犯，並執此誣告
    林獻堂亦共涉誣告罪嫌，渠等二人同有意圖使林獻堂受刑事處分之故意及犯行，
    洵堪認定。
五、核被告乙○○與戊○○二人所為，均係犯刑法第一百六十九條第一項之誣告罪。
    被告二人間，有犯意聯絡及行為之分擔，均為共同正犯。被告乙○○雖先後二次
    具狀，惟誣告罪係侵害國家法益之犯罪，其先後二次具狀誣告甲○○及林獻堂二
    人仍只成立一個誣告罪，原審以被告乙○○與戊○○事證已臻明確，因予論罪科
    刑，固非無見，惟查原判決就（一）被告乙○○復接續於八十八年八月十三日與
    丙○○丁○○具狀反訴誣告部分，誤認為被告戊○○亦有共同具狀反訴誣告，事
    實有誤，己有不合；（二）又本件係因被告乙○○、戊○○共同毀壞他人之香蕉
    樹，二人於台灣台南地方法院檢察署八十八年度偵字第六一０八號竊佔案件中，
    不顧告訴人甲○○之勸阻，擅自將告訴人所栽種於其妻鄭秋梅所有坐落台南縣玉
    井鄉○○段二三七號土地上之香蕉樹五十顆剷除此部分，並非丙○○所為，原判
    決認係丙○○所剷除亦屬有誤，又丙○○、丁○○，嗣經台灣台南地方法院檢察
    署檢察官八十八年度偵字第六一０八號處分不起訴在案，原判決誤認係丁○○與
    戊○○二人獲處分不起訴，亦與卷內證據不符。（三）再原判決並誤認丙○○、
    丁○○與被告乙○○與戊○○有犯意聯絡及行為之分擔，而予論罪科刑，亦有不
    妥（詳後所述）。被告乙○○與戊○○於本院否認犯罪指摘原判決不當，雖不足
    採，惟原判決既有可議，自應由本院將原判決撤銷改判。爰併審酌被告乙○○與
    戊○○犯罪之動機、目的、手段（戊○○僅第一次有具狀反訴誣告）、所生危害
    ，及其犯罪後之態度等一切情狀，分別量處如主文所示之刑，以資懲儆。
六、按犯罪事實應依證據認定之，無證據不得推定其犯罪事實，刑事訴訟法第一百五
    十四條定有明文。又認定犯罪事實須依證據，是否可信更須參酌各方面之情形，
    尤不能以推測理想之詞，以為科刑判決之基礙；刑事訴訟法上所謂認定犯罪事實
    之證據，係指足以認定被告確有犯罪行為之積極證據而言，該項證據自須適合於
    被告犯罪事實之認定，始得採為斷罪資料；又刑法上誣告罪之成立，以犯人明知
    所訴虛偽為構成要件，若誤認有此事實或以為有此嫌疑，因缺乏主觀要件，自不
    得遽指為誣告。查被告丁○○與丙○○二人於上開竊佔案中經獲不起訴處分在案
    ，此係因當日非彼等僱請挖土機剷除香蕉樹，且渠等並未在場，嗣亦未參與上開
    乙○○與戊○○二人於警方出面阻止離開後，仍強行將香蕉樹共同毀損之情事，
    此有上開判決、處分書可憑。被告丁○○、丙○○二人於乙○○、戊○○涉嫌毀
    損香蕉竊佔土地時既未在場，甲○○竟指渠等二人涉嫌犯罪，而一併告訴，且經
    林獻堂以分局長名義具名移送，是渠等二人，事後具狀指控甲○○及林獻堂誣告
    ，尚非無因。縱主觀上有所誤認，有以為有此嫌疑，究非明知而故意虛構事實，
    且丁○○與丙○○之祖先骨灰罈，亦放置該地多年，未經任何權利人阻止，是否
    不得放置亦可能有使用權利之民事上爭執，丁○○與丙○○二人誤解為有權利放
    置，此經渠等二人陳述在卷，尚無足夠證據認定渠等二人與乙○○與戊○○二人
    有誣告之犯意聯絡，及行為分擔，並有上開台灣台南地方法院檢察署檢察官八十
    八年度偵字第六一０八號處分書在卷可稽。告訴人甲○○指被告丁○○、丙○○
    誣告，尚有瑕疵，不足憑採，自不能以誣告罪相繩。此外，復查無其他積極證據
    足資認定被告丁○○、丙○○有公訴人所指之前開犯行，自應為被告無罪之諭知
    。原審不察，遽予被告丁○○與丙○○論罪科刑之諭知，自有未洽，被告丁○○
    與丙○○上訴意旨，指摘原判決不當，非無理由，自應由本院就丁○○與丙○○
    部分予以撤銷改判，並為無罪之諭知。
據上論結，應依刑事訴訟法第三百六十九條第一項前段、第三百六十四條、第三百零
一條第一項、第二百九十九條第一項前段、刑法第二十八條、第一百六十九條第一項
，判決如主文。
本案經檢察官劉榮堂到庭執行職務。
中    華    民    國      九十      年      九      月      十二        日
                                  臺灣高等法院臺南分院刑事第三庭
                                      審判長法官  黃    崑    宗
                                            法官  楊    省    三
                                            法官  莊    俊    華
右正本證明與原本無異。
如不服本判決，應於判決送達後十日內向本院提出上訴狀，其未敘述理由者並應於提
出上訴狀後十日內向本院補提理由書（應附繕本)。
                                      法院書記官  易    慧    玲
中    華    民    國      九十      年      九      月      十七        日
附錄本判決論罪科刑法條：
刑法第一百六十九條：意圖他人受刑事或懲戒處分，向該管公務員誣告者，處七年以
                    下有期徒刑。
                    意圖他人受刑事或懲戒處分，而偽造、變造證據，或使用偽造
                    、變造之證據者，亦同。


司法院資訊處製作；財團法人民間司法改革基金會備份。
